【裁判字號】    99,審訴,144
【裁判日期】    990507
【裁判案由】    妨害自由等
【裁判全文】
臺灣桃園地方法院刑事判決             99年度審訴字第144號
公  訴  人  臺灣桃園地方法院檢察署檢察官
被      告  丁○○
選任辯護人  韓邦財律師
            范民珠律師
上列被告因妨害自由等案件，經檢察官提起公訴（98年度偵字第
12113 號），被告於本院準備程序進行中，就被訴事實為有罪之
陳述，經本院告知簡式審判程序意旨，並聽取當事人之意見後，
本院裁定依簡式審判程序審理，判決如下：
    主  文
丁○○犯如附表編號一至六所示之重利罪，各處如附表編號一至
六主文欄所示之刑；又共同私行拘禁，處有期徒刑參月，如易科
罰金，以新臺幣壹仟元折算壹日。所處拘役部分，應執行拘役壹
佰貳拾日，如易科罰金，以銀元參佰元即新臺幣玖佰元折算壹日
，扣案之帳冊壹本沒收。
    事實及理由
一、犯罪事實：丁○○前於民國86、88年間因誣告、煽惑他人犯
    罪等案件，經本院以89年度訴字第238 號分別判處有期徒刑
    5 月、4 月，應執行有期徒刑8 月，上訴後，復經臺灣高等
    法院及最高法院分別以89年度上訴字第2815號、90年度台上
    字第3644號駁回上訴確定，入監執行後，已於91年3 月1 日
    縮刑期滿執行完畢。詎其猶不知悔改，竟分別基於重利、妨
    害自由等各別犯意，先後於附表所示之時間，以附表所示之
    方法，犯如附表所示之犯行。嗣為戊○○報警循線查獲，並
    扣得丁○○所有供其犯本件如附表編號1 至編號6 所示重利
    犯行所用之帳冊1 本。
二、證據名稱：
（一）被告丁○○於本院審理時之自白。
（二）證人即被害人戊○○、丙○○、乙○○、甲○○分別於警
      詢及檢察官訊問時之證詞；證人王金全於警詢時之證詞。
（三）扣案之帳冊1 本。
（四）監視錄影畫面5 張、現場暨扣案物相片3 張。
三、新舊法比較部分：
    按被告行為後，刑法部分條文業於94年1 月7 日修正，同年
    2 月2 日公布，並於95年7 月1 日施行，修正後即現行刑法
    第2 條第1 項規定：「行為後法律有變更者，適用行為時之
    法律，但行為後之法律有利於行為人者，適用最有利於行為
    人之法律。」上開規定乃與刑法第1 條罪刑法定主義契合，
    而貫徹法律禁止溯及既往原則，係規範行為後法律變更所生
    新舊法律比較適用之準據法，是刑法第2 條本身雖經修正，
    但刑法第2 條既屬適用法律之準據法，本身尚無比較新舊法
    之問題，應一律適用裁判時即修正後刑法第2 條規定以決定
    適用之刑罰法律，合先敘明。而有關新舊法之比較，應就罪
    刑有關之共犯、未遂犯、牽連犯、連續犯、結合犯，以及累
    犯加重，自首減輕暨其他法定加減原因（如身分加減）與加
    減例等一切情形，綜其全部罪刑之結果而為比較（最高法院
    95年度第8 次刑事庭會議決議參照）。至於刑法第344 條第
    1 項重利罪法定罰金刑之貨幣單位及數額，依修正後刑法施
    行法第1 條之1 第1 項、第2 項前段規定修正貨幣單位為新
    臺幣，數額則提高為30倍，與修正前之貨幣單位以銀元計算
    ，並依罰金罰鍰提高標準條例第1 條前段之規定就其原定數
    額提高10倍後，再將銀元換算為新臺幣之比較結果，修正前
    後本罪法定罰金刑之最高度輕重相同；另刑法第51條第6 款
    將數罪併罰宣告多數拘役之合併定應執行刑上限由4 個月調
    整為120 日，僅為將計算標準予以明確化，故前述法定罰金
    刑之貨幣單位及數額、數罪併罰宣告多數拘役之上限等修正
    規定對被告均無有利、不利之情形，即無比較適用之問題，
    尚非刑法第2 條第1 項所指之法律變更，故前開所述法定罰
    金刑之貨幣單位及數額、數罪併罰宣告多數拘役之上限等規
    定，均應依一般法律適用原則，適用裁判時法（最高法院95
    年度第21次刑事庭會議決議參照）。查被告如附表編號1 所
    示犯行部分，依上開規定，自應為新舊刑法之比較適用；而
    如附表編號2 至編號7 所示之95年7 月1 日之後犯行，應逕
    適用修正後刑法規定。茲就本案相關法律變更比較如下：
  1.法定刑罰金部分，修正後刑法第33條第5 款規定「罰金：新
    臺幣一千元以上，以百元計算之。」，與修正前刑法第33條
    第5 款規定「罰金：一元以上。」不同，經比較新舊法結果
    ，以修正前刑法第33條第5 款規定較為有利於被告。
  2.關於累犯之規定，雖亦經修正，惟被告不論依修正前刑法第
    47條，或修正後刑法第47條第1 項之規定，均構成累犯，均
    應加重其刑，對被告而言無有利或不利之情形，應適用裁判
    時法。
  3.就易科罰金之折算標準部分，由修正前刑法第41條第1 項前
    段規定（得以銀元1 元以上3 元以下折算1 日），並依修正
    前罰金罰鍰提高標準條例第2 條規定提高100 倍為銀元100
    元以上300 元以下（即新臺幣300 元以上900 元以下）折算
    1 日，修正後刑法第41條第1 項前段則修正為得以新臺幣1,
    000 元、2,000 元或3,000 元折算1 日（裁判時罰金罰鍰提
    高標準條例第2 條並已刪除，且該條例已廢止），經比較新
    舊法結果，以修正前之規定較有利於被告。
四、按被告所犯如附表編號一至編號五犯行之犯罪時間，均係於
    96年4 月24日之前，所犯均為刑法第344 條之罪，合於中華
    民國九十六年罪犯減刑條例第2 條第1 項第3 款規定之減刑
    條件，爰各減其宣告刑二分之一，而各減刑如主文所示；被
    告如附表編號一所示之行為後關於易科罰金之折算標準法律
    有變更，已如前述，比較行為時法與裁判時法，以行為時法
    有利於被告，應適用修正前刑法第41條第1 項前段、廢止前
    罰金罰鍰提高標準條例第2 條規定，諭知易科罰金之折算標
    準；而就被告如附表編號二至編號五所示之罪，則依修正後
    刑法第41條第1 項前段規定，各諭知其易科罰金之折算標準
    ；被告上開數罪，有部分在刑法修正施行前所犯，且適用修
    正前之規定，有部分在刑法修正施行後所犯，適用修正後之
    規定，就其數罪併罰數拘役宣告定應執行之刑及所定應執行
    之刑易科罰金之折算標準，如適用修正後之規定，於被告顯
    屬不利，應依修正後刑法第2 條第1 項前段之意旨，擇有利
    於被告之修正前宣告數拘役之定刑與易科罰金之折算標準適
    用之（最高法院72年8 月9 日72年度第9 次刑事庭會議決議
    (一)之意旨參照）；並就被告上開數罪所減得之數拘役，與不
    得減刑之如附表編號6 所示之罪，依修正前之規定，合併定
    其應執行之刑及諭知易科罰金之折算標準。
五、應適用之法條：刑事訴訟法第273 條之1 第1 項、第299 條
    第1 項前段、第310 條之2 、第454 條第1 項，刑法第2 條
    第1 項前段、第28條、第344 條、第302 條第1 項、第47條
    第1 項、第41條第1 項前段、第51條第6 款，修正前刑法第
    41條第1 項前段、第38條第1 項第2 款，刑法施行法第1 條
    之1 第1 項、第2 項前段，廢止前罰金罰鍰提高標準條例第
    2 條，中華民國九十六年罪犯減刑條例第2 條第1 項第3 款
    、第7 條、第9 條、第11條。
六、如不服本判決，得自判決送達後10日內，向本院提起上訴。
本案經檢察官潘怡華到庭執行職務。
中    華    民    國    99    年    5     月    7    日
                        刑事庭    法  官  劉為丕
以上正本證明與原本無異。
如不服本判決，應於判決送達後10日內向本院提出上訴狀（應附
繕本），其未敘述上訴理由者，應於上訴期間屆滿後20日內補提
理由書狀於本院，上訴於臺灣高等法院。
                                  書記官  陳淑瓊
中    華    民    國    99    年    5     月    7    日
附錄本案論罪科刑依據之法條：
中華民國刑法第344 條：
乘他人急迫、輕率或無經驗貸以金錢或其他物品，而取得與原本
顯不相當之重利者，處1 年以下有期徒刑、拘役或科或併科1 千
元以下罰金。
中華民國刑法第302 條
私行拘禁或以其他非法方法，剝奪人之行動自由者，處5 年以下
有期徒刑、拘役或300 元以下罰金。
因而致人於死者，處無期徒刑或7 年以上有期徒刑，致重傷者，
處3 年以上10年以下有期徒刑。
第1 項之未遂犯罰之。
┌─┬───┬────┬───────────────┬──────┬───────────┐
│編│被害人│犯罪時間│          犯罪方法            │  所犯法條  │       主    文       │
│號│      │        │                              │            │                      │
├─┼───┼────┼───────────────┼──────┼───────────┤
│一│丙○○│93年11月│丁○○基於重利之犯意，乘丙○○│刑法第344 條│丁○○乘他人急迫貸以金│
│  │      │14日    │需錢孔急之際，借款新臺幣（下同│            │錢，而取得與原本顯不相│
│  │      │        │）20,000元予丙○○，先預扣利息│            │當之重利，累犯，處拘役│
│  │      │        │2,000 元，實際僅交付18,000元予│            │伍拾日，減為拘役貳拾伍│
│  │      │        │丙○○，並由丙○○簽立並交付面│            │日，如易科罰金，以銀元│
│  │      │        │額20,000元之本票1 紙作為擔保，│            │參佰元即新臺幣玖佰元折│
│  │      │        │約定每5 天為1 期，每期利息2,50│            │算壹日，扣案之帳冊壹本│
│  │      │        │0 元（月息7.5 分），而以此方式│            │沒收。                │
│  │      │        │取得與原本顯不相當之重利。    │            │                      │
├─┼───┼────┼───────────────┼──────┼───────────┤
│二│甲○○│95年7 月│丁○○基於重利之犯意，乘甲○○│刑法第344 條│丁○○乘他人急迫貸以金│
│  │      │間某日  │需錢孔急之際，借款20,000元予林│            │錢，而取得與原本顯不相│
│  │      │        │光鎮，先預扣利息2,000 元，實際│            │當之重利，累犯，處拘役│
│  │      │        │僅交付18,000元予甲○○，並由林│            │伍拾日，減為拘役貳拾伍│
│  │      │        │光鎮簽立並交付面額40,000元之本│            │日，如易科罰金，以新臺│
│  │      │        │票1 紙作為擔保，約定每5 天為1 │            │幣壹仟元折算壹日，扣案│
│  │      │        │期，每期利息2,500 元（月息7.5 │            │之帳冊壹本沒收。      │
│  │      │        │分），而以此方式取得與原本顯不│            │                      │
│  │      │        │相當之重利。                  │            │                      │
├─┼───┼────┼───────────────┼──────┼───────────┤
│三│乙○○│95年8 月│丁○○基於重利之犯意，乘乙○○│刑法第344 條│丁○○乘他人急迫貸以金│
│  │      │間某日  │需錢孔急之際，借款20,000元予胡│            │錢，而取得與原本顯不相│
│  │      │        │福基，並由乙○○簽立並交付面額│            │當之重利，累犯，處拘役│
│  │      │        │40,000元之本票1 紙作為擔保，約│            │伍拾日，減為拘役貳拾伍│
│  │      │        │定每1 月為1 期，每期利息2,000 │            │日，如易科罰金，以新臺│
│  │      │        │元（月息10分），而以此方式取得│            │幣壹仟元折算壹日，扣案│
│  │      │        │與原本顯不相當之重利。        │            │之帳冊壹本沒收。      │
├─┼───┼────┼───────────────┼──────┼───────────┤
│四│甲○○│95年9 月│丁○○基於重利之犯意，乘甲○○│刑法第344 條│丁○○乘他人急迫貸以金│
│  │      │間某日  │需錢孔急之際，借款20,000元予林│            │錢，而取得與原本顯不相│
│  │      │        │光鎮，先預扣利息2,000 元，實際│            │當之重利，累犯，處拘役│
│  │      │        │僅交付18,000元予甲○○，並由林│            │伍拾日，減為拘役貳拾伍│
│  │      │        │光鎮簽立並交付面額40,000元之本│            │日，如易科罰金，以新臺│
│  │      │        │票1 紙作為擔保，約定每5 天為1 │            │幣壹仟元折算壹日，扣案│
│  │      │        │期，每期利息2,500 元（月息7.5 │            │之帳冊壹本沒收。      │
│  │      │        │分），而以此方式取得與原本顯不│            │                      │
│  │      │        │相當之重利。                  │            │                      │
├─┼───┼────┼───────────────┼──────┼───────────┤
│五│乙○○│95年9 月│丁○○基於重利之犯意，乘乙○○│刑法第344 條│丁○○乘他人急迫貸以金│
│  │      │間某日  │需錢孔急之際，借款20,000元予胡│            │錢，而取得與原本顯不相│
│  │      │        │福基，並由乙○○簽立並交付面額│            │當之重利，累犯，處拘役│
│  │      │        │40,000元之本票1 紙作為擔保，約│            │伍拾日，減為拘役貳拾伍│
│  │      │        │定每1 月為1 期，每期利息2,000 │            │日，如易科罰金，以新臺│
│  │      │        │元（月息10分），而以此方式取得│            │幣壹仟元折算壹日，扣案│
│  │      │        │與原本顯不相當之重利。        │            │之帳冊壹本沒收。      │
├─┼───┼────┼───────────────┼──────┼───────────┤
│六│戊○○│98年5 月│丁○○基於重利之犯意，乘戊○○│刑法第344 條│丁○○乘他人急迫貸以金│
│  │      │間某日  │需錢孔急之際，借款20,000元予劉│            │錢，而取得與原本顯不相│
│  │      │        │家燁，先預扣利息2,000 元，實際│            │當之重利，處拘役肆拾日│
│  │      │        │僅交付18,000元予戊○○，約定每│            │，如易科罰金，以新臺幣│
│  │      │        │5 天為1 期，每期利息2,500 元（│            │壹仟元折算壹日，扣案之│
│  │      │        │月息7.5 分），嗣因戊○○無法如│            │帳冊壹本沒收。        │
│  │      │        │期清償，丁○○復將該期無法清償│            │                      │
│  │      │        │之金額列入戊○○借貸之本金，以│            │                      │
│  │      │        │計算下期利息，以此方式將利息滾│            │                      │
│  │      │        │入本金計算，致戊○○積欠丁○○│            │                      │
│  │      │        │累計金額高達345,000 元，並由劉│            │                      │
│  │      │        │家燁簽立並交付面額345,000 元之│            │                      │
│  │      │        │本票1 紙作為擔保，而以此方式取│            │                      │
│  │      │        │得與原本顯不相當之重利。      │            │                      │
├─┼───┼────┼───────────────┼──────┼───────────┤
│七│戊○○│98年5 月│丁○○為向戊○○催討債務，竟與│刑法第302 條│丁○○共同私行拘禁，處│
│  │      │6 日凌晨│真實姓名、年籍不詳，綽號「豆干│第1 項      │有期徒刑參月，如易科罰│
│  │      │1 時許  │」之成年男子及另三名真實姓名、│            │金，以新臺幣壹仟元折算│
│  │      │        │年籍均不詳之成年男子，共同基於│            │壹日。                │
│  │      │        │私行拘禁之犯意聯絡，於98年5 月│            │                      │
│  │      │        │6 日凌晨1 時許，將戊○○強押上│            │                      │
│  │      │        │車載至桃園縣八德市大火房24號，│            │                      │
│  │      │        │以私行拘禁之方式，剝奪戊○○之│            │                      │
│  │      │        │行動自由。並以拉槍機之聲對劉家│            │                      │
│  │      │        │燁恫稱：「借錢難道不用還嗎？」│            │                      │
│  │      │        │等語，藉此逼迫戊○○償還債務，│            │                      │
│  │      │        │嗣經戊○○友人王金全情商先以現│            │                      │
│  │      │        │金17,000元代償，丁○○始於同日│            │                      │
│  │      │        │上午6 時許將戊○○釋放。      │            │                      │
└─┴───┴────┴───────────────┴──────┴───────────┘

司法院資訊處製作；財團法人民間司法改革基金會備份。
